【裁判字號】    92,上易,252
【裁判日期】    921202
【裁判案由】    確認債權不存在等
【裁判全文】
臺灣高等法院民事判決                            九十二年度上易字第二五二號
    上  訴  人  新發加油站有限公司
    法定代理人  陳淑美
    訴訟代理人  林富華律師
    被  上訴人  台塑石化股份有公司
    法定代理人  王永慶
    訴訟代理人  張嘉真律師
                黃慧萍律師
                許純琪律師
右當事人間請求確認債權不存在事件，上訴人對於中華民國九十二年一月十四日臺灣
臺北地方法院第一審判決（九十一年度訴字第三二九七號），提起上訴，本院於九十
二年十一月十八日言詞辯論終結，判決如左：
    主    文
原判決關於駁回上訴人後開第二項之訴部分及該部分訴訟費用之裁判均廢棄。
確認被上訴人對於上訴人之損害賠償新臺幣伍拾伍萬玖仟陸佰壹拾參元之損害債權不
存在。
第一、二審訴訟費用除確定部分外，由被上訴人負擔。
    事    實
甲、上訴人方面：
一、聲明：求為判決：如主文。
二、陳述：除與原判決記載相同者，茲引用之外，補稱略以：
  (一)被上訴人於民國（下同）九十一年三月六日派員與上訴人洽談是否換約時，即有
    早日確認上訴人是否要行使終止契約之權利。足見被上訴人同意放寬延長終止契
    約之權利行使最後期限。
  (二)又台灣省加油站商業同業公會聯合會（下稱台灣省加油站聯合會）亦有函文表示
    加油業者在三月底前可預告終止契約，且台灣省加油站聯合會亦於九十年十二月
    二十日公聽會為上開主張，顯見各供油業者及加油站業者就延長加油站終止供契
    約之權利行使最後期限為九十一年三月底。
三、證據：除援用原審之立證方法外，補提台灣省加油站聯合會省加油聯耀字第九○
    三三六號、九○三三九號函及行政院公平交易委員會（下稱公平會）公貳字第○
    九二○○○二四七號函為證。
乙、被上訴人方面：
一、聲明：求為判決：上訴駁回。
二、陳述：除與原判決記載相同者，茲引用之外，補稱略以：
  (一)被上訴人自於九十年十二月二十日由公平會主持之公聽會起，即已表明不同意長
    二個月終止權期間，而上訴人既已違約，自應依兩造所簽訂之系爭合約第八條第
    一項與民法第二百二十六條之規定，賠償被上訴人所受之違約積極損害，即上訴
    人所支付之系爭費用金額。
  (二)若上訴人所墊付之費用即五十五萬九千六百一十三元，非為被上訴人之積極損害
    ，然上開金額亦屬被上訴人之售油款所失之利益，即消極損害。
三、證據：除援用原審之立證方法外，補提公平會公貳字第○九二○○○一三九二號
    函及被上訴人售予上訴人之售油利潤表、上訴人向被上訴人購油統計表、上訴人
    之售油利潤表為證。
    理    由
一、按判決如有誤寫、誤算或其他類此之顯然錯誤者，法院得隨時更正之，民事訴訟
    法第二百三十二條第一項定有明文。所謂錯誤，應包括當事人姓名或名稱之錯誤
    在內。關於當事人姓名或名稱之錯誤，祇須為訴訟標的之法律關係不變，實際上
    由該當事人參與訴訟，雖原告起訴所主張被告之姓名或名稱錯誤，並經法院對於
    姓名或名稱錯誤之當事人為裁判，仍應有上開法條之適用（最高法院六十九年台
    職字第三號例參照）。經查：本件被上訴人之法定代理人為王永慶，且被上訴人
    亦出具載有法定代理人王永慶之委任書委任訴訟代理人進行訴訟（見原審卷第五
    十九頁、本院卷第三十四之一頁），雖原審判決書將被上訴人之法定代理人誤載
    為王文潮，然揆諸首開說明，係屬顯然錯誤，應由本院更正被上訴人之法定代理
    人為王永慶，合先陳明。
二、本件上訴人主張兩造前於八十九年十月二十五日簽訂加油站油品買賣合約書（下
    稱系爭合約），約定由伊向被上訴人賒購油品，油款每半個月結帳一次；被上訴
    人按伊每月購油量給與折讓扣抵購油款（即月折讓）；合約期間自八十九年十月
    二十五日起至九十四年十月二十四日止，並約定若遇政府公告油品全面自由化者
    ，伊得於公告時點起二個月內選擇終止本合約，而伊訂約後即依約訂貨、履行給
    付貨款義務，迄至伊於九十一年三月二十二日，並據合約書第十條第九項及行政
    院公平交易委員會第五二九次委員會議決議等意旨，終止本件契約，並無任何違
    約情事，詎被上訴人竟片面諉稱伊應賠付設置橫招、立招、油品指示燈與制服等
    相關費用之損失，並於九十一年五月二十一日向訴外人即保證人新竹國際商業銀
    行通霄分行（以下簡稱新竹商銀）催請代上訴人償付損害債務六十二萬二千八百
    三十八元，致伊將遭受訴外人新竹商銀行使求償權之危險狀態。又被上訴人於九
    十年五月三十日亦函知伊修訂本件合約書第三條第二項所訂立之月折讓獎勵辦法
    ，並於同年十月十八日函知伊自期滿後之次月，於九十年十一月起月折讓級距正
    式依獎勵辦法第二年級距計算，而伊九十一年三月份購油總量為三十萬公升，購
    油總價（含稅）為四百零五萬零一十六元，包括九五無鉛汽油含稅價款一百五十
    六萬一千六百九十七元、九二無鉛汽油含稅價款五十八萬零六百七十九元及高級
    柴油含稅價款一百九十萬七千六百四十元。依兩造約定獎勵辦法計算，伊三月份
    之月折讓獎勵可扣抵油款為五萬零二百二十元。被上訴人迄今未將上開折讓獎勵
    款項結算予伊等情，爰求為確認被上訴人對伊之損害賠償六十萬九千八百一十元
    請求權不成立，被上訴人應給付上訴人五萬零二百二十元暨法定遲延利息之判決
    （原審判決確認被上訴人對上訴人損害賠償於逾五十五萬九千六百一十三範圍請
    求權不成立。而駁回上訴人其餘之請求。上訴人僅就原審駁回確認被上訴人對上
    訴人之損害賠償請求權於五十五萬九千六百一十三元之範圍內不成立之部分聲明
    不服，而未就其餘部分聲明不服，已告確定。被上訴人就其敗訴部分，未聲明不
    服，亦告確定。）
    被上訴人則以：兩造已於系爭合約第十條第九項約定本合約期間，若遇政府公告
    油品全面自由化者，上訴人得於公告時點起二個月內選擇終止本合約，被上訴人
    基於公平交易原則，給予尊重（下稱系爭約款），而政府已於九十年十二月二十
    六日公告油品全面自由化，惟上訴人遲至九十一年三月二十五日始終止系爭合約
    ，顯已逾系爭約款所定二個月之行使期間，故上訴人之終止行為，構成違反系爭
    合約第一條第一項規定之五年期限而違約，被上訴人自得依系爭合約第八條第一
    項後段約定及民法第二百二十六條第一項之規定，向上訴人請求違約之損害賠償
    。又伊為上訴人代墊加油站之橫招、立招、油品指示燈與員工制服等費用（下稱
    系爭費用）計八十四萬五千六百四十三元，依系爭五年合約於上訴人終止前已歷
    時十八個月比例免除上訴人二十三萬五千八百二十五元之債務；被上訴人同意抵
    銷系爭九十一年三月份購油款之月折讓五萬零二百零五元，經免除及抵銷上開金
    額後，上訴人仍應賠償被上訴人五十五萬九千六百十三元，故被上訴人對上訴人
    之損害賠償債權於五十五萬九千六百十三元之範圍內，自屬存在云云，資為抗辯
    。
三、本件上訴人主張兩造前於八十九年十月二十五日簽訂系爭買賣合約，約定上訴人
    向被上訴人賒購油品，油款每半個月結帳一次；被上訴人按上訴人每月購油量給
    與折讓扣抵購油款（即月折讓）；合約期間自八十九年十月二十五日起至九十四
    年十月二十四日止，並約定若遇政府公告油品全面自由化者，上訴人得於公告時
    點起二個月內選擇終止本合約，上訴人於九十一年三月二十二日終止本件契約，
    被上訴人於九十一年五月二十一日向新竹商銀催請代上訴人償付損害債務六十二
    萬二千八百三十八元；另上訴人九十一年三月份購油總量為三十萬公升，購油總
    價（含稅）為四百零五萬零一十六元，包括九五無鉛汽油含稅價款一百五十六萬
    一千六百九十七元、九二無鉛汽油含稅價款五十八萬零六百七十九元及高級柴油
    含稅價款一百九十萬七千六百四十元之事實，業據其提出系爭油品買賣合約書、
    終止契約函暨回執、被上訴人九十一年四月二十五日及九十一年五月二十一日函
    、加油站價格表及成品交運單為證（見原審卷第十二至四十三頁），且為被上訴
    人所不爭執（見本院卷第二○六頁），固堪信為真實。
四、按依照當事人一方預定用於同類契約之條款而訂定之契約，下列各款之約定，按
    其情節顯失公平者，該部分約定為無效：(一)免除或減輕預定契約條款之當事人責
    任者；(二)加重他方當事人之責任者；(三)使他方當事人拋棄權利或限制其行使者；
    (四)其他於他方當事人有重大不利益者。民法第二百四十七條之一定有明文。經查
    ，依我國油品市場在經濟部能源委員會公告自九十年十二月二十六日起全面開放
    油品進口前，僅有被上訴人公司及訴外人中國石油股份有限公司等二家油品供應
    業者。而新進供油業者參進市場，需有合理之時程，應以國內第三宗供油商美商
    艾克森美孚石油公司油品，於九十一年四月一日起正式進入市場為第三家新進供
    油業者之參進時點為界，原有供油商與加油站業者之既有供油合約中所規範之二
    個月特定期間應予延長至九十一年三月三十一日止，以符加油站充分選擇新進供
    油業者之實際需求。及維護市場公平競爭，降低市場參進障礙。行政院公平交易
    委員會亦認：既有供油業者在新進供油業者尚未參進市場之前，必須提供過渡期
    （指上述特定期間終止日起至新進供油業者得以供油日止之期間）之供油合約，
    以供決定選購新進供油業者之加油站比較及選擇，避免涉有不當斷絕供應油品之
    行為。系爭供油契約中所規範之終止契約特定期間，審酌上揭意見，應以九十一
    年四月一日為判斷基準，即國內第三家供油商「艾克森美孚」油品正式進入市場
    為第三家新進供油業者之參進時點為界，原有供油商與加油站業者之既有供油合
    約中所規範之二個月特定期間應予延長至九十一年三月三十一日止，有該會九十
    二年七月十六日公貳字第○九二○○○六九二七號函可稽（見本卷第一六四頁）
    ，又系爭契約為被上訴人與其加盟站共同使用之契約，屬定型化契約，業經被上
    訴人自認在卷（見本院卷第二二七頁），依該契約第十條第九項「本合約期間，
    若遇政府公告油品全面自由化者，上訴人得於公告時點起二個月內選擇終止本合
    約」之約定，上訴人無法於政府公告油品全面自由化時起二個月內選擇終止合約
    ，顯有限制上訴人行使權利，依前開說明，該得於公告時起「二個月內」選擇終
    止本合約部分之約定，應屬無效，被上訴人辯稱上開約定為有效，不應延長云云
    ，顯無足取。
五、系爭供油契約第十條第九項之上訴人得於公告時起「二個月內」選擇終止本合約
    之約定既屬無效，基於契約公平原則，上開終止合約之二個月特定期限應予延長
    至九十一年三月三十一日，始符加油站充分選擇新進供油業者之實際需求，已如
    前述。則上訴人於九十一年三月二十五日通知被上訴人終止系爭供油契約（見原
    審卷二三、二四頁），並無逾時之情事，應生合法終止契約之效力。
六、至於橫招、立招、油品指示燈與制服費用之部分：
  (一)系爭買賣合約就前開被上訴人設立橫招、立招、油品指示燈與制服之費用由何人
    支付，於上訴人依系爭買賣合約第十條第九項提前終止合約時，應如何處理，並
    未規定。是本件解釋契約，自應探究當事人立約時之真意。查被上訴人主張曾為
    上訴人出資支付加油站所需之橫招、立招、油品指示燈與制服等費用合計八十四
    萬五千六百四十三元，扣除十八個月之折舊二十三萬五千八百二十五元，及抵銷
    九十一年三月購油款當月折讓五萬零二百零五元後，認上訴人應賠償其損害額為
    五十五萬九千六百十三元，固據其提出統一發票影本、制服成本統計表及制服登
    記表為證（見原審卷第七十三至八十頁），自堪信為真實。
  (二)按稱委任者，謂當事人約定，一方委託他方處理事務，他方允為處理之契約，民
    法第五百二十八條定有明文。足見委任係以處理事務為標的。又受任人處理事務
    ，須為勞務之給付，此觀同法第五百二十九條規定自明。查本件被上訴人既謂其
    係以上訴人於五年內繼續向其購油為前提，為上訴人支付系爭費用，核其所為之
    給付，並非基於上訴人之委託，自不屬委任，而其給付既有所謂之「前提」，即
    非無法律上原因或有為上訴人管理事務之意思而為給付。是依其主要特徵（以上
    訴人五年內繼續購油為前提），尚非典型之附負擔之贈與契約，故本件宜解為類
    似於附負擔之贈與之無名契約，於其性質如與贈與相同者，可類推適用關於附負
    擔贈與之規定。
  (三)又按民法第四百一十二條第一項規定：「贈與附有負擔者，如贈與人已為給付而
    受贈人不履行其負擔時，贈與人得請求受贈人履行其負擔，或撤銷贈與」。本件
    上訴人僅向被上訴人購油一年，即終止系爭買賣合約，顯未履行其應繼續購油滿
    五年之負擔，是被上訴人於九十二年六月五日以其所提民事辯論意旨狀為撤銷贈
    與之意思表示（見本院卷第一一二頁），於法即無不合，故被上訴人自得依民法
    第四百十九條第二項、民法第一百七十九條規定，請求上訴人返還所受利益。
  (四)查上訴人所受附負擔之贈與之標的物為有被上訴人所生產之石油標示之招牌、制
    服及指示燈等物（見原審卷第一六一至一六七頁），因上訴人已合法終止系爭供
    油合約，上訴人亦無繼續使用之必要，依上開說明，固應返還上開物品，惟上訴
    人已將上開招牌、指示燈等拆除置於油站內，有照片可稽（見原審卷第九十九頁
    ），應可隨時返還上開所受之利益，被上訴人自得隨時取回，並無民法第一百八
    十一條但書不能原物返還之情形，被上訴人自不得以償還價額之方式，主張上訴
    人應賠償上開物品之價額五十五萬九千六百十三元。是上訴人主張被上訴人此部
    分之債權不存在，即屬有據。
七、從而，原審所為上訴人敗訴之判決，自有未洽。上訴論旨，指摘原判決不當，求
    予廢棄改判，為有理由。
八、至於兩造其餘之攻擊或防禦方法及未經援用證據，經本院斟酌後，認為均不足以
    影響本件判決之結果，自無逐一論駁之必要，併此敘明。
九、據上論結，本件上訴為有理由，依民事訴訟法第四百五十條、第七十八條，判決
    如主文。
中    華    民    國    九十二    年    十    二    月        二        日
                              民事第十三庭
                                  審判長法  官  劉  清  景
                                        法  官  王  聖  惠
                                        法  官  張      蘭
正本係照原本作成。
不得上訴。
中    華    民    國    九十二    年    十    二    月        三        日
                                        書記官  高  澄  純


司法院資訊處製作；財團法人民間司法改革基金會備份。
